【裁判字號】    89,訴,3382
【裁判日期】    900829
【裁判案由】    新型專利異議
【裁判全文】
臺北高等行政法院判決                            八十九年度訴字第三三八二號
                              .
    原      告  甲○○○
    訴訟代理人  庚○○
                戊○○技師）.
    右  一  人
    複 代理 人  徐雅威
    被      告  經濟部智慧財產局
    代  表  人  陳明邦（局長）
    訴訟代理人  己○○
    參  加  人  乙○○
                丙○○
                丁○○
右當事人間因新型專利異議事件，原告不服行政院中華民國八十九年七月二十五日台
八十九訴字第二二二五二號再訴願決定，提起行政訴訟。本院判決如左：
    主  文
原告之訴駁回。
訴訟費用由原告負擔。
    事  實
一、事實概要：
    本件參加人乙○○、丙○○、丁○○於八十六年九月二十五日以其「活動舞台車
    之舞台變化空間結構」係前板中央形成樓梯部，兩側邊各樞設一蓋板以完全覆蓋
    表面，折疊蓋板外露樓梯部即供行走，完全覆蓋則作舞台面；側板分二段式，由
    壓缸伸縮控制側板之折板水平、下垂，以變化水平空間大小；前板、側板之間組
    接輔助架以補償空間，擴大可利用之舞台平面面積等情，向被告機關申請新型專
    利，經該局編為第00000000號（下稱系爭案）審查，准予專利。公告期
    間，原告以系爭案與其前己取得專利之第00000000號「車輛可變式舞台
    構造」新型專利案（下稱引證案）相較未增進功效，有違專利法第九十七條及第
    九十八條第一項第二款及第二項規定，檢具引證案新型專利案專利公告影本，對
    之提起異議。案經被告機關審查，為異議不成立之審定，發給八十八年十一月二
    十六日智專（九）○六○○六字第一四四九八七號專利異議審定書。原告不服，
    提起訴願、再訴願，遞遭駁回，遂向本院提起行政訴訟。
二、兩造聲明：
    (一)原告聲明求為判決：
      再訴願、訴願決定及原處分均撤銷。
    (二)被告聲明求為判決：
      原告之訴駁回。
    (三)參加人未於言詞辯論期日到場，據其答辯狀及準備程序中聲明求為判決：原告
      之訴駁回。
三、兩造之爭點：
    參加人申請專利之系爭案與原告提出異議所提引證案相較，有無增進功效，是否
    具有新穎性或進步性。
    (一)原告主張之理由：
    1.本件原處分機關以引證案包含：上板，包括主板、二側板、二角板及一延長板
      構成，主板一端以樞接元件活動樞接在車頭，對稱邊以樞接元件活動樞接延長
      板，延長板受動作缸頂推，可向外收展或垂直收摺，主板兩側以樞接元件活動
      樞接二側板，二側板受動作缸頂推，可向外掀展或垂直收摺；下板，包括主板
      、二側板、二角板及一延長板，主板可為車體本身平台，二側以樞接元件活動
      樞接二側板，二側板可受動作缸推動，展開成水平狀或豎起為車箱側壁，主板
      另以樞接元件活動樞接一延長板，延長板受動作缸驅動，可展成水平狀，或豎
      起為車廂之後壁；燈光設備，成內外節管，可成長度之伸縮，以供懸吊燈泡；
      其特徵在於上板、底板各由其二側板以樞接元件樞接角板，角板與延長板相鄰
      邊可由支板支持，支板一端被固定於延長板底側，另端凸出可支持角板。引證
      案之上板或下板係由主板二側受動作缸頂推，並無如系爭案之折板樞接於接板
      形成側板，藉側板的壓缸控制水平伸展或是令折板樞移下垂，達到側板水平空
      間變化。至此，被告機關已承認其折板樞接於接板形成側板，並藉側板的壓缸
      控制水平伸展或是下垂，以達到空間變化。完全是引證案之主板樞接側板，以
      及側板藉動作缸推動展開或豎起為車箱側壁，所構成的結構組成及作動原理完
      全相同。其不同者在於系爭案將引證案之主板與側板組合此一完整的結構，完
      全應用以折板與接板組成一個側板，並無任何的結構創新，且其能產生的功效
      ，亦侷限在引證案中，並無新作用產生。若稱其具有側板水平空間變化，亦只
      能稱是完全利用引證案的組成結構再樞接於主板上，形成側板之組成板數（折
      板與接板）的增加，組成構造上並未脫離引證案，作用原理也相同，且其所能
      達成之功效，也是可預期的，就如摺疊式屏風，其樞結屏風體數越多，其所能
      展開區隔的面積變化就越大。由此可證系爭案之申請專利範圍第一項中的側板
      主張，已經明顯的違反專利法第九十八條第二項規定，自應予以撤銷其專利。
      理由首段續稱：又系爭案除折板外尚有前板可斜放形成供人行走的樓梯及前板
      ，側板間配合輔助架可加大舞台空間之設計，確有增進之功效，引證案當難證
      明系爭案不具新穎性及進步性。此點原告也認同，但其前板事實上是為證據二
      之延長板，只是其延長板作樓梯與蓋板之設計，可供人行走，雖有創意，也只
      能侷限在前板；而前所述之側板，因為側板為習用技術之運用，理應自其專利
      範圍特徵部份刪除，或列入基礎範圍內，將會使其申請專利範圍的特徵更為明
      確。
    2.再訴願決定理由第二段稱，原告以系爭案面板結構與引證案第一項之基礎部分
      相同，系爭案可加大舞台空間的結構，已為引證案所揭露，應責令修正刪除其
      申請專利範圍相關部分，或納入申請專利範圍之基礎部分；又其．．．。引證
      案並未揭露有如系爭案側板為包括接板與折板二塊式樞折設計，可藉側板的壓
      缸控制水平伸展或令折板樞移下垂，達到側板水平空間變化，及前板可斜放形
      成供人行走的樓梯構造及功效，系爭案整體構造與引證案不同，遂駁回其訴願
      ，經核並無不妥。又系爭案主板與側板間設有輔助架，側板藉由壓缸控制水平
      伸展或令折板樞移下垂，達到側板水平空間變化，前板可斜放形成供人行走之
      樓梯，配合輔助架之加入或移除可有多樣之空間變化，與引證案之構造不同，
      系爭案具有增進之功效，所訴仍難認為有理由。本件原處分及原決定均應予以
      維持。原告所訴求者，僅在於系爭案側板之組成結構，而非側板與前板兩者。
      因其前板設有樓梯可供人行走，兩側設有蓋板可供美化，其具有創新構造及功
      效增進，為不爭之事實，自應准予專利。但系爭案之側板，則是引證案主板與
      側板之組合，即側板藉動作缸推動展開或豎起為車箱側壁，所構成的結構組成
      及作動原理完全相同。其不同者只是「數量」的增加，若原處分、訴願決定機
      關等堅稱其側板具有水平空間變化的功效增進，也只是引證案的的主板與側板
      組合之應用，再將側板的組成板數增加為折板與接板，其道理如同摺疊式屏風
      。完全無結構的創新（全數直接應用），亦無新的功效增進，其側板的結構。
      原告主張修正其申請專利範圍第一項，並將其側板刪除或列入基礎部分，只會
      使其申請專利範圍第一項更為明確，不知何來會有「將導致申請專利範圍擴大
      」之問題？此乃原處分、決定機關始終繞著「系爭案之側板與前版組成結構」
      轉所得之結果，完全有違專利審查基準。
    3.另外，在再訴願決定書中，未曾提及原告所提的第二項訴求，即系爭案申請專
      利範圍第二項所述：其特徵在於側板係包含接板、折板，接板係樞接於主板兩
      側，折板係樞接於接板另邊，在側板外面樞接一壓缸末端，使缸軸末端樞接於
      折板位置，側板係內部為空間的形態，在外側邊係貫穿設置插孔；其中，於主
      板、側板之間係設有輔助架，輔助架包含主桿、副桿、面板，．．．，藉以輔
      助架的設置而變化增廣前板、側板展開的水平面積。在前板與側板展開時藉輔
      助架來達到水平面積增廣之構造，則見於證據二之申請專利範圍特徵內容中，
      誠如其申請專利範圍所述，其特徵在於：上板、底板各由其二側板以樞接元件
      樞接角板，角板與延長板相鄰邊可由支板支持，支板一端被固定於延長板底側
      ，另端凸出可支持角板。可以達到下板依主板、側板、延長板及角板作面積之
      變化增廣。其中，系爭案在主板樞接側板，側板由支板與接板組合之結構，原
      告在前項中已明確的指出是引證案二之主板與側板組合直接應用，作數量之增
      加，並無創作性與功效性增進。再者，系爭案所訴求以輔助架的設置來達到舞
      台水平面積之變化增廣，完全是證據二角板設置之利用，系爭案的目的與證據
      二相同，且其除了變化舞台空間外，並無其他新功效產生。或許系爭案在結構
      上有某種程度的變化，但此種改變只是將證據二較簡易的組成結構給予複雜化
      ，並不能因此一改變而產生新的功效或是對舞台面積變化有大的功效突破或改
      進。同理可證，系爭案之申請專利範圍第二項主張之輔助架設置，已明顯違反
      專利法第九十八條第二項規定，自應予以撤銷專利為宜，或列入申請專利範圍
      之基礎部分，使其申請專利範圍界定更為明確。
    4.綜前所述，原告所訴求系爭案應將其申請專利範圍第一項所訴求之側板，以及
      申請專利範圍第二項所訴求知輔助架，應予以刪除或列入基礎範圍內，其不但
      不會使系爭案專利範圍擴大，反而能使其專利範圍界定更明確。惟被告機關與
      訴願、再訴願決定機關等所持理由一再沿用原處分之見解，流於形式，昧於事
      實，顯有違誤，請判決如原告訴之聲明云云。
    (二)被告主張之理由：
    1.原告起訴理由一略以系爭案之側板完全是引證案之主板樞接側板，只能稱是組
      成板數之增加云云。惟查系爭案之側板係折板樞接於接板所形成，藉側板的壓
      缸可控制水平伸展或是令折板樞移下垂，以達到側板水平空間之變化，其構造
      及所達致之功效為引證案所無，並非如原告所言僅是組成板數之增加而已。至
      於原告所指系爭案之前板是為引證案之延長板作樓梯與蓋板之設計一節，並無
      具體資料佐證尚不足以採信。
    2.原告起訴理由二仍執系爭案之側板即是引證案主板與側板之組合，並主張應修
      正系爭案申請專利範圍第一項，將側板刪除或列入基礎部分云云。惟查系爭案
      之側板構造及功效為引證案所無已如前述，至於主張修正申請專利範圍第一項
      一節，因系爭案與引證案兩者之構造已不相同，並無列入基礎部分之必要，況
      刪除部分構造將導致申請專利範圍之擴大，故無刪除之必要。
    3.原告起訴理由三、四另謂系爭案前板與側板展開時，藉輔助架來達到水平面積
      所增廣則見於引證案之申請專利範圍特徵內容應予刪除或列入基礎範圍內一節
      ，因系爭案之側板係由折板樞接於接板，其構造、功效既為引證案所無，則系
      爭案前板與側板間之輔助架自未見揭露於引證案，該輔助架配合前板與側板可
      加大舞台空間，確有功效增進，並無刪除或列入基礎範圍內之必要，原告所訴
      應不足採。綜上所述，原處分並無違法，請判決駁回原告之訴等語。
    (三)參加人主張之理由：
    1.原告所提異議、訴願、再訴願之證據及理由，主要訴求內容在於側板結構與輔
      助架結構兩大部分；但其理由卻故意避提系爭案之「改良特徵」。如起訴狀第
      三頁之理由一與二，其所持理由只強調系爭案與引證案均有側板結構，就認定
      系爭案違反專利法第九十八條第二項之規定，但卻故意忽略系爭案在側板改良
      特徵與增進之功能；又如起訴狀第七頁之理由三，原告亦認定系爭案之輔助架
      與引證案之角板相同，卻又故意忽略其間之技術手段是完全不同的事實。
    2.專利法第九十八條第二項：「新型系運用申請前即有之技術或知識，而為熟習
      該項技術者所能輕易完成且未能增進功效時，雖無前項所列情事，仍不得依本
      法申請取得新型專利。」亦即不具進步性之規定。依據該條項規定之意旨可了
      解，在「熟習該項技術者所能輕易完成」且「未能增進功效」二要件同時存在
      時，始會構成不具進步性，該方面之說明於專利審查基準一書第二─二─十六
      及二─二─十七頁中已有明確介紹，而本件原告只憑其認定系爭案之油壓缸與
      側板之結合技術是利用申請前即有之技術，為熟習該項技術者所能輕易完成，
      即主張系爭案應予撤銷，顯然有曲解法文，故意忽略其尚具有「增進之功效」
      （即水平空間大小變化之功能）。況且在側板整體結構，包括接板、折板及壓
      缸等，引證案除了無系爭案特意設成二塊式樞折設計外，系爭案之折板可選擇
      與接板成水平或下垂直狀，產生水平空間大小變化的功能，更是引證案所無法
      達成的功效。可證兩者在側板方面，無論結構組成或功能特徵，均明顯不同，
      所以系爭案並未違反專利法第九十八條第二項之規定，何來刪除或修改專利範
      圍之必要？
    3.系爭案之輔助架是由主桿、副桿、面板等物件組成，借由組合搭設而成，與引
      證案是由板塊與側板樞接翻展方式，其構造與達成之技術手段完全不相同。所
      以亦可證明系爭案並未違反專利法第九十八條第二項之規定。就專利範圍整體
      而言，有其不可分割之特性存在，而原告只單就側板之樞接模式就以偏概全地
      認定系爭案違反專利法之規定，且批評承審機關，顯見其對專利法之陌生與曲
      解；況且引證案亦未揭露有如系爭案之「側板為包括接板與折板二塊式樞接設
      計，可藉由側板之壓缸控制水平伸展或折板樞折下垂，達到側板水平空間變化
      」及「前板可斜放而形成供人行走之樓梯」及「輔助架之彈性搭設」等構造及
      功效。亦即引證案與系爭案不同，且引證案尚不足以證明系爭案違反專利法第
      九十七條、第九十八條第一項及第二項之規定。
    4.綜上所述，系爭案共歷經經濟部智慧財產局之審查及異議審查、經濟部之訴願
      委員會十三位委員之審議、行政院訴願委員會六位委員之審議，彼等主管機關
      及專家均一致認為並無違誤。茲專利案係屬非常專業的領域，如此多的專家參
      與，既然意見均屬相同，顯然其正確性與可信度應是無庸致疑的。原告一再空
      言批評，應屬無理由，請判決駁回原告之訴，俾昭公信並彰法紀等語。
    理  由
一、本件參加人經合法通知未於言詞辯論期日到場，依行政訴訟法第四十七條之規定
    ，本院之判決對參加人亦有效力，合先敘明。
二、按稱新型者，謂對物品之形狀、構造或裝置之創作或改良，為專利法第九十七條
    所規定。又公告中之新型，任何人認有違反專利法第九十七條至第九十九條規定
    而向專利專責機關提起異議者，依同法第一百零二條第一項規定，應附具證明文
    件；從而主張系爭專利案有違反專利法規定提起異議者，依法應附具證據供查。
    本件原告以其引證案包含：上板，包括主板、二側板、二角板及一延長板構成，
    主板一端以樞接元件活動樞接在車頭，對稱邊以樞接元件活動樞接延長板，延長
    板受動作缸頂推，可向外收展或垂直收摺，主板兩側以樞接元件活動樞接二側板
    ，二側板受動作缸頂推，可向外掀展或垂直收摺；下板，包括主板、二側板、二
    角板及一延長板，主板可為車體本身平台，二側以樞接元件活動樞接二側板，二
    側板可受動作缸推動，展開成水平狀或豎起為車箱側壁，主板另以樞接元件活動
    樞接一延長板，延長板受動作缸驅動，可展成水平狀，或豎起為車廂之後壁；燈
    光設備，成內外節管，可成長度之伸縮，以供懸吊燈泡；其特徵在於上板、底板
    各由其二側板以樞接元件樞接角板，角板與延長板相鄰邊可由支板支持，支板一
    端被固定於延長板底側，另端凸出可支持角板。而系爭案主板所樞接之側板結構
    包含有接板與析板樞接而成，另在側板外面樞接一壓缸末端，使缸軸末端樞接於
    折板位置，藉壓缸控制水平伸展或令折板樞移下垂，而達到水平空間變化之側板
    結構，及前板所形成之樓梯部結構。惟該樞結主板兩側之側板結構，藉缸壓之控
    制可達到水平空間變化之技術，早已揭示於引證案專利特徵之前的基礎部分，主
    張系爭案不具新穎性及進步性云云。第查引證案除折板樞接於接板形成側板，藉
    側板之缸壓控制水平空間變化，而系爭案除折板外，尚有前板可斜放形成供人行
    走的樓梯，另其前、側板間配合輔助架，可加大舞台空間，顯有增進功效，引證
    案尚難證明系爭案不具新穎性及進步性，應認系爭案無違專利法第九十七條、第
    九十八條第一項第二款及第二項規定。
二、原告另以系爭案面板結構與引證案第一項之基礎部分相同，系爭案可加大舞台空
    間的結構，已為引證案所揭露，應責令修正刪除其申請專利範圍相關部分，或納
    入申請專利範圍之基礎部分；又其申請專利範圍第四項係依附在前述應刪除之部
    分，亦應整項刪除一節，查系爭案與引證案關於可延伸舞台角落空間之結構部分
    ，並不相同，並無將此部分納入申請專利範圍基礎部分，或予刪除必要，系爭案
    申請專利範圍第四項自無所訴無依附標的之情事。引證案並未揭露有如系爭案側
    板為包括接板與折板二塊式樞折設計，可藉側板的壓缸控制水平伸展或令折板樞
    移下垂，達到側板水平空間變化，及前板可斜放形成供人行走的樓梯之構造及功
    效，系爭案整體構造與引證案不同。且本件經原訴願決定機關經濟部送請財團法
    人工業技術研究院機械工業研究所審查，亦認就訴願人（即原告）所指「有關可
    延伸舞台角落空間的結構」部分，系爭案與引證案兩者之構造並不相同，因此並
    無訴願人（即原告）所言將此部分修正刪除，或納入於專利範圍之基礎部分之必
    要，故系爭案申請專利範圍第四項亦無訴願理由所指『無依附標的』之情事。另
    查，就整體的其他部分構造而言，引證案亦未揭露有如系爭案之「側板為包括接
    板與折板二塊式樞折設計，可藉側板的缸壓控制水平伸展或令折板樞移下垂，達
    到側板水平空間變化。」及「前板可斜放而形成供人行走的樓梯」之構造及功效
    ，引證案不足以證明系爭案不具新穎性及進步性等語，此有該所八十九年二月二
    十四日（八九）工研機審字第○二八六號函及所附「新型專利異議案訴願審查意
    見書」附在原訴願卷可稽，且本件原告之訴訟複代理人於本院準備程序中，亦自
    承系爭案與引證案並不相同，足證系爭案與引證案之構造不同，系爭案具有增進
    功效之功能，原處分並無不法，一再訴願決定遞予維持，亦稱妥適，原告徒執前
    詞，訴請撤銷，為無理由，應予駁回。
據上論結，本件原告之訴為無理由，爰依行政訴訟法第九十八條第三項前段，判決如
主文。
中    華    民    國      九十      年      八        月      二十九    日
                                 臺 北 高 等 行 政 法 院  第 一 庭
                                             審 判 長 法  官  楊莉莉
                                                      法  官  李得灶
                                                      法  官  林金本
右為正本係照原本作成。
如不服本判決，應於送達後二十日內，向本院提出上訴狀並表明上訴理由，如於本判
決宣示後送達前提起上訴者，應於判決送達後二十日內補提上訴理由書（須按他造人
數附繕本）。
中    華    民    國      九十      年      八        月      三十一    日
                                                      書記官  簡信滇


司法院資訊處製作；財團法人民間司法改革基金會備份。
